臺灣臺中地方法院刑事判決　　　　　　　96年度訴字第1306號
公　訴　人　臺灣臺中地方法院檢察署檢察官
被　　　告　甲○○
選任辯護人　謝勝隆律師
上列被告因妨害自由等案件，經檢察官提起公訴（95年度偵字第
21169號），本院判決如下：
    主  文
甲○○共同犯剝奪他人行動自由罪，處有期徒刑陸月，減為有期
徒刑月，如易科罰金，以新臺幣壹仟元折算壹日。其餘被訴強
制部分無罪。
    事  實
甲○○係喬統建設開發股份有限公司（以下稱喬統公司）之負責
人，於95年6 月28日代表劉甲斌向己○○購買坐落臺中縣大里市
○○段39、40號土地，同日簽訂土地買賣契約書，同時交付票號
KU0000000 號、日期95年6 月28日、金額新台幣（下同）50萬元
之，發票人為喬統公司之支票1 張予己○○作為訂金，並於契約
第13條約定：「乙方（即己○○）同意大義段38地號以每坪壹拾
萬伍仟元整出售於甲方（即劉甲斌）。（最遲日為95年7 月30日
前完成簽約手續，若於95年9 月10日前無法取得所有權移轉登記
時，乙方需支付訂金加一賠償甲方）」。嗣因甲○○得知己○○
無法向地主購得大義段38號土地轉售，而於95年7 月26日下午透
過戊○○代書約己○○到臺中市○○街21之2 號戊○○之代書事
務所協商，並要求己○○依約返還訂金50萬元及賠償金50萬元，
己○○因而簽立協議書1 份及簽發票號TH0000000 號、到期日95
年7 月28日、金額100 萬元之本票一紙予甲○○。事後己○○無
法支付，本票屆借未獲兌現，甲○○於95年8 月底某日（起訴書
誤載為95年8 月31日）18時許，得知己○○在臺中市○○路風尚
人文咖啡館，乃與真實姓名年籍不詳之成年男子3 名基於犯意聯
絡，共同至該處，由其中2 名男子將己○○押上甲○○駕駛之休
旅車，其中1 名男子並向己○○稱：「欠甲○○的錢馬上叫人拿
錢來贖，不然要載到山上埋掉」，再共同將己○○載到位於大里
市○○○路6 號之工地，由上開不詳姓名男子毆打己○○（傷害
部份業經己○○撤回告訴），甲○○並令不詳姓名之男子持鐵鎚
作勢欲毆打己○○，迫使己○○打電話籌錢，己○○不得已乃打
電話拜託友人丙○○到場擔保，丙○○到達該工地後，己○○表
示2 、3 天後必籌款還錢，甲○○始同意由丙○○帶己○○離去
。
    理  由
壹、有罪部分
一、認定犯罪事實所憑之證據及理由
  (一)證人即告訴人己○○於95年9 月7 日、95年9 月8 日警詢中
    及96年1 月3 日、96年1 月17日偵訊時已就被告上開犯罪事
    實指證甚詳，雖其於95年12月22日一度翻異前詞，改稱：伊
    與被告已經於95年11月30日和解，被告對其並無妨害自由情
    事，伊是自願隨同被告前往工地談論簽約金賠償問題，沒有
    遭強行押走，當時伊是見被告他們人多，心裡害怕，整件事
    純屬誤會等語，然由告訴人前於警詢中及嗣後於96年1 月3
    日、96年1 月17日偵訊時對於被告妨害自由之經過情形均能
    詳細指述乙節觀之，告訴人於95年12月22日警詢所言，應係
    當時已與被告和解，而為與事實相反之陳述，其該次警詢所
    言，自非可信。
  (二)被告甲○○亦坦承於96年8 月底某日，在臺中縣大里市○○○路6 號之工地與告訴人己○○協商上開100 萬元之本票債
    務之事實，此部分事實經核與證人庚○○（被告之司機）、
    辛○○（喬統公司業務經理）及丙○○於本院審理時所為之
    證述相符。
  (三)按告訴人、證人之陳述有部分前後不符，或相互間有所歧異
    時，究竟何者為可採，法院仍得本其自由心證予以斟酌，非
    謂一有不符或矛盾，即應認其全部均為不可採信；尤其關於
    行為動機、手段及結果等之細節方面，告訴人之指陳，難免
    故予誇大，證人之證言，有時亦有予渲染之可能；然其基本
    事實之陳述，若果與真實性無礙時，則仍非不得予以採信（
    最高法院74年台上字第1599號判例可資參照）。證人丙○○
    於本院審理時到庭證稱：伊於95年8 月底某日晚間接到告訴
    人之電話，要求伊到臺中縣大里市某工地協助解決土地買賣
    糾紛，據伊所知，告訴人為了這件事情已經躲了很久，因為
    他經濟有問題，無法還錢給被告，告訴人當晚打了3 、4 通
    電話催伊到場，伊到達後得知債務為100 萬元，就對被告說
    告訴人一時之間籌不出錢，希望給告訴人一點時間解決，伊
    就打電話給告訴人之太太乙○，確認由伊先帶告訴人回家，
    以後伊再與告訴人出面協商如何還錢，被告始同意由伊載告
    訴人離開等語。雖證人丙○○另證稱：伊到工地時，並未聽
    聞有人有威脅語氣，也沒有發現任何人有強暴脅迫行為等語
    ，而與告訴人指證稱：後來被告叫介紹人陳昭雄到場，陳昭
    雄帶同一名朋友到場後，就出手以拳頭打伊頭部，後來他朋
    友出面攔阻等語不符，然證人丙○○係嗣後才抵達大里市工
    地，並未全程在場，雖其此部分證述與告訴人之指證不符，
    惟其證稱有到大里市工地為被告排解債務糾紛乙節仍與基本
    事實相符，自堪予採信。
二、對被告辯解之判斷：
  (一)被告矢口否認有妨害自由之犯行，辯稱：是伊之司機庚○○
    聯絡告訴人，告訴人主動先到大里市工地，伊隨後才到，並
    未到風尚人文咖啡館將被告押走云云。選任辯護人則為被告
    辯護稱：由告訴人使用之0000000000號行動電話於95年8 月
    31日18時至20時通聯紀錄之基地台位置可知，告訴人當時係
    在臺中市○區○○路、南屯區○○路、大墩17街一帶，同日
    20時至24時，收發訊之基地台位置則係自臺中縣霧峰鄉經南
    投縣草屯鎮、名間鄉、雲林縣斗六市、嘉義縣朴子市等處，
    可知告訴人之行動並非如其所指受限於臺中縣太平市等語。
  (二)被告於96年1 月3 日偵訊時原本否認伊於95年8 月31日前有
    與告訴人見面，辯稱伊只有在95年8 月31日之前幾天到臺中
    市○○路告訴人的公司找他云云，至本院於96年7 月11日傳
    訊丙○○到庭作證後，被告始承認伊曾經於95年8 月底某日
    在大里市工地見過告訴人與證人丙○○，辯稱：是告訴人主
    動到工地去的，伊有叫丙○○來協商，並沒有脅迫要拿錢來
    帶告訴人云云，其前後供述反覆，真實性即非無疑。
  (三)被告於本院審理時供稱：「（問：當時陳昭雄有無在場？）
    答：我不認識陳昭雄」云云，惟據告訴人之指述，本件土地
    買賣係由案外人陳昭雄所介紹，而證人丙○○於偵訊及本院
    審理時亦均證稱96年8 月底到大里市工地時有看到陳昭雄在
    場，且證人丙○○是經由被告介紹始得知該人為陳昭雄。佐
    以告訴人曾於警詢中指稱伊當晚遭案外人陳昭雄毆打成傷，
    嗣後始撤回告訴，則被告於本院審理時故意隱匿認識陳昭雄
    之事實，亦有畏罪情虛之嫌。
  (四)證人庚○○、辛○○於本院審理時證稱伊二人於95年8 月底
    被告與告訴人在大里市工地協商債務時均在場，但就告訴人
    如何前往大里市工地及如何離開該處之重要事項，均推稱不
    知道，然其二人既在場見聞被告與告訴人協商債務之經過，
    證人庚○○尚且證稱是伊以電話聯絡告訴人前來協商債務，
    則其二人就告訴人如何前往該工地及如何離開乙節豈有不知
    之理，足認其二人就此部分事實，顯係故意隱暪（其二人就
    此是否涉有偽證罪嫌，宜由檢察官另行偵辦）。佐以證人丙○○證稱告訴人因經濟不佳，無法償還欠被告之款項，為了
    這件事情已經躲了很久，95年8 月底某日協商後是伊載告訴
    人離開大里市工地，及告訴人於警詢、偵訊時均證稱伊是被
    帶到位於太平市之工地，可知告訴人根本不清楚其身在太平
    市或大里市等情，均可證明告訴人並非自願前往大里市工地
    ，再者，倘告訴人之自由未受拘束，又何需一再以電話聯絡
    證人丙○○前來協助其脫身，凡此均可證明被告辯稱是告訴
    人主動到大里市工地協商債務云云，非可採信。
  (五)告訴人於警詢中雖均指證伊係於95年8 月31日為被告夥同另
    三名男子妨害自由，惟依卷內所附告訴人使用之0000000000
    號行動電話於95年8 月31日18時至24時通聯紀錄之基地台位
    置可知，告訴人當時係在臺中市○區○○路、南屯區○○路
    、大墩17街一帶，同日20時至24時，收發訊之基地台位置則
    係自臺中縣霧峰鄉經南投縣草屯鎮、名間鄉、雲林縣斗六市
    、嘉義縣朴子市等處，而與告訴人指稱其被帶往臺中縣太平
    市（實被帶往臺中縣大里市）乙節不合。然告訴人確有於95
    年8 月底某日在大里市工地與被告協商債務一事，已如前述
    ，佐以證人丙○○於本院審理時證稱伊只記得是95年8 月底
    ，詳細日期不記得；被告自己亦坦承伊於95年8 月28日去宜
    蘭過夜，翌日返回臺中，回來以後某日在大里市工地看到告
    訴人與丙○○，但日期不記得，只記得是晚上等語，足認告
    訴人警詢中指稱案發日期95年8 月31日應屬有誤，然此並不
    影響本案事實之認定，自不得僅因95年8 月31日之通聯紀錄
    與告訴人所述有出入，即為被告有利之認定。
三、論罪科刑之理由
  (一)被告所為係犯刑法第302條第1項之剝奪他人行動自由罪。
  (二)被告與其餘不詳姓名成年男子3 人間，有犯意聯絡及行為分
    擔，為共同正犯。
  (三)審酌被告為向告訴人追索欠款，不惜以剝奪告訴人自由之手
    段以達其目的，犯罪所生之危害不小，且犯罪後矢口否認犯
    行，顯無悔意，犯罪後態度不佳等一切情狀，量處如主文所
    示之刑。檢察官雖對被告求處10月之有期徒刑，然本院衡量
    被告之犯罪情節及所生損害，認檢察官之求刑尚屬過重。又
    被告犯罪時間在96年4 月24日前，合於減刑條件，應依中華
    民國96年罪犯減刑條例第2 條第1 項第3 款之規定減其刑期
    ，並諭知易科罰金之折算標準。
貳、無罪部分
一、公訴意旨：被告於95年6 月28日代表劉甲斌向告訴人購買臺
    中縣大里市○○段39、40號土地，同日簽訂土地買賣契約書
    ，同時交付票號KU0000000 號、日期95年6 月28日、金額50
    萬元之支票1 張予告訴人作訂金，並於契約第13條約定（最
    遲日為95年7 月30日前完成簽約手續，若於95年9 月10日前
    無法取得所有權移轉登記時，乙方（即告訴人）需支付訂金
    加一倍賠償甲方）。嗣因被告得知告訴人無法向地主購得土
    地轉售，竟於95年7 月26日下午透過戊○○代書約告訴人至
    臺中市○○街21之2 號戊○○之代書事務所協商，被告要求
    告訴人返還訂金及賠償50萬元，告訴人以時間未到拒絕，被
    告竟恐嚇己○○若不同意，要將告訴人帶走，致使告訴人心
    生畏懼，而簽下協議書及簽發票號TH0000000 號、到期日95
    年7 月28日、金額100 萬元之本票一紙予被告，因認被告涉
    有刑法第304條第1項之強制罪嫌。
二、檢察官之舉證：
    檢察官起訴被告涉嫌犯罪，係以下列事證為其論據：
  (一)告訴人之指述。
  (二)證人即告訴人之妻乙○之證述。
  (三)95年7 月26日協議書1 份、票號TH0000000 號、到期日95
    年7 月28日、金額100 萬元之本票1張。
三、被告之辯解：
    被告否認以脅迫之方法迫使告訴人簽立協議書及本票，辯稱
    ：是雙方協議的，並無脅迫情事等語。
四、本院之判斷：
  (一)按認定不利於被告之事實，須依積極證據，茍積極證據不足
    為不利於被告事實之認定時，即應為有利於被告之認定，更
    不必有何有利之證據；且刑事訴訟法上所謂認定犯罪事實之
    積極證據，係指適合於被告犯罪事實認定之積極證據而言，
    雖不以直接證據為限，間接證據亦包括在內，然而無論直接
    或間接證據，其為訴訟上之證明，須於通常一般之人均不致
    有所懷疑，而得確信其為真實之程度者，始得據為有罪之認
    定，倘其證明尚未達到此一程度，而有合理之懷疑存在時，
    自不能以推測或擬制之方法，以為有罪裁判之基礎，最高法
    院著有30年上字第816 號、76年臺上字第4986號、40年臺上
    字第86號判例可資參照。
  (二)告訴人及證人（即告訴人之妻）乙○固均證稱：被告於95年
    7 月26日向告訴人恐嚇稱：如不簽協議書及本票，就要將告
    訴人帶走，告訴人受被告脅迫始簽立協議書及簽發本票等語
    。惟證人即代書戊○○於本院審理時證稱：其辦公室約7坪
    大，其於95年7 月26日係全程在場，並未看到有人行強暴脅
    迫，當日證人乙○有在場，但都沒有發言，也沒有看合約，
    直到告訴人簽好本票、協議書，要證人乙○在本票上背書，
    證人乙○不願意，所以她當場與告訴人發生爭執。原本買賣
    合約書是約定95年7 月30日之前辦妥，但是後來口頭約定於
    幾日內告訴人要請土地所有權人出面，但告訴人說土地所有
    權人出國，無法請土地所有權人出面，所以被告認為買賣不
    會成立，要告訴人拿現金100 萬元還他，告訴人表示沒有辦
    法，所以才簽立本票，大家當時說話比較大聲，但辦公桌是
    玻璃桌，伊沒有聽到拍桌子的聲音等語，經核與其警詢及偵
    查中之證述相符。又證人丁○於本院審理時證稱：伊於95年
    7 月26日到戊○○代書事務所協商時，氣氛正常，當時並沒
    有什麼爭執，有爭執的只是要求證人乙○背書時，告訴人與
    證人乙○有點爭執，在告訴人與證人乙○離開後，伊請他們
    2 人去吃飯，他們都很正常。當天到場關係人所說的話，伊
    都有聽到，因為事務所很小。告訴人講很多次說這個土地買
    賣不成，約他收訂金後二、三個禮拜，告訴人就說買賣不成
    ，因為地主硬是不賣。伊到場時本票已經簽完，是告訴人與
    證人乙○在爭執背書的問題，當天氣氛很好等語，經核亦與
    其警詢中之證述相符。
  (三)另證人乙○於本院審理時證稱：95年7 月26日告訴人簽本票
    後，伊與告訴人即與證人丁○一起去吃飯等語，經核與證人
    丁○所述相符。是95年7 月26日當日告訴人倘係受被告脅迫
    而簽發協議書及本票，其何以未立即報警處理，卻與證人丁○一同前去用餐，其指述及證人乙○證述之真實性如何即非
    全然無疑。綜上所述，此部分既有合理之懷疑存在，無法使
    本院獲至被告有罪之確信，揆諸上開判例意旨，即應依法為
    被告無罪之判決。
、適用之法律
  (一)刑事訴訟法第299條第1項前段、第301條第1項。
  (二)中華民國96年罪犯減刑條例第2 條第1 項第3 款、第7 條、
    第9 條。
  (三)刑法第28條、第302 條第1 項、第41條第1 項前段。
  (四)刑法施行法第1之1條。
中　　華　　民　　國　　96　　年　　8 　　月　　8 　　日
                刑事第八庭  審判長法  官  林慧英
                                  法  官  賴恭利
                                  法  官  陳慧珊
上正本證明與原本無異。
如不服本判決，應於判決送達後10日內向本院提出上訴狀（應附
繕本），上訴於臺灣高等法院臺中分院。
                                  書記官  吳慕先
中　　華　　民　　國　　96　　年　　8 　　月　　8 　　日
【附錄本案論罪科刑法條】
刑法第302條第1項：
私行拘禁或以其他非法方法，剝奪人之行動自由者，處 5 年以下
有期徒刑、拘役或3 百元以下罰金。
